---
title: "GBI6 - BIOINFORMÁTICA"
subtitle: "EXAMEN FINAL"
author: 'Rojas Lizbeth'
date: "`r Sys.Date()`"
output: 

  html_document: 
    highlight: espresso
    theme: paper
    toc: yes
    toc_depth: 4
    toc_float:
      collapsed: no
      smooth_scroll: yes
---


**Bienvenidos al examen final de GBI6 - Bioinformática.**

# CONTENIDO DE LA EVALUACIÓN

Los contenidos de esta evaluación corresponden a los temas de R revisados en el curso:

-   Tipos de datos

-   Instalación y uso de librerías.

-   Estructuras de control

-   Funciones

-   Manipulación de datos

-   Estadística básica

-   Visualización de datos

# INDICACIONES GENERALES

Esta permitido consultar todo material disponible: diapositivas, google...Sin embargo **NO** esta permitido consultar a sus colegas.

Ustedes estan utilizando el R Markdown. Las instruciones son:

-   Creen una carpeta en su computador con el nombre "GBI6_ExamenFinal" donde guarden este cuaderno .Rmd.

-   Cree un subdirectorio de nombre "data" donde guarde la data que van a utilizar.

-   Cree un subdirectorio de nombre "results" donde guarde la tablas y figuras generadas del análisis.

-   Definan a esa carpeta como su directorio de trabajo.

-   Arriba, **solamente** donde dice "author", deben llenar sus nombres.

-   Los codigos deben ser escritos dentro de las cajas que inician y terminan con \`\`\` o dentro de las cajas indicadas abajo de las preguntas.

-   Al final del examen deben utilizar el comando "Knit" para generar un archivo .html

-   Es recomendable crear una copia de este script guía.

-   Genere controles de la versión para cada una de las preguntas con la leyenda "Nombre Apellido, resuelve el ejercicio XX".

-   Copie y peque la dirección de su repositorio de GitHub en la actividad **"ExamenFinal"**.

-   Asegúrese de responder explícitamente cada una de las preguntas.

Para comprender la data de esta evaluación se requiere conocer el significado de algunos acrónimos de los tipos de cancer como indica el [Broad Institute Cancer Names](https://gdac.broadinstitute.org/). Asimismo revise la información de ayuda para `expresionsTCGA`. La data contiene las columnas:

-   **bcr_patient_barcode**: es el identificador del paciente.

-   **dataset**: es el identificador del tipo de cancer del paciente.

-   **resto de columnas**: nivees de expresión de los diferentes mRNA de los genes que están como nombre de columna (para este análisis se han seleccionado solamente 7 de ellos).

# PREGUNTAS

## **Pregunta 1: MANIPULACIÓN DE DATOS [4 PUNTOS]**

### [0.5 PUNTOS] 1.1 Defina su directorio de trabajo.

```{r wd}
getwd()

setwd("C:/Users/LIZBETH/Desktop/“GBI6_ExamenFinal”")
```

### [0.5 PUNTOS] 1.2. Cargue la data "mRNA_expr.csv"

```{r data}
df <- "cargue la data"
library(readr)
df <- read_csv("data/mRNA_expr.csv") 


```

### [1 PUNTO] 1.3 Cree una función de nombre `long_df` para transformar la data `df` de la forma wide a long.

```{r funcion_long}
# Escriba aquí la función long_df
## Función long_df. realiza un reordenamiento de datos de wider a longer. 
library(tidyr)
library(dplyr)
long_df <- function(df) {
  data_long <- gather(df, gen, expresion_level, GATA3, PTEN, XBP1, ESR1, MUC1, FN1, GAPDH, factor_key=TRUE)
  long_final <- select(data_long, -bcr_patient_barcode)
  return (long_final)
}

```

### [1 PUNTO] Genere la data `df_long` utilizandola función `long_df`.

La tabla resultante tendrá tres columnas: `dataset, gen, expresion_level`.

```{r df_long}
# Genere la data df_long 
df_long <- long_df(df) 

```

### [0.5 PUNTOS] 1.5 A partir de la data `df_long`, genere un **Descriptive table** (librería `sjPlot`) y guárdelo en el subdirectorio "result" con el nombre **mRNA_expr_summary.doc** (previamente debe seleccionar las celdas adecuadas con funciones de la librería `dplyr` en conjunto con el operador `%>%`).

```{r desc_table}
# Escriba el código para crear el Descriptive table 

library(sjPlot)
library(sjmisc)
library(tidyr)

## Seleccionamos el cancer de mama BRCA
cancer_BRCA <- df_long %>% filter(dataset == "BRCA") %>% select(2:3) 
desc_table <- cancer_BRCA %>% group_by(gen) %>% mutate(row = row_number()) %>%
  pivot_wider(names_from = gen, values_from = expresion_level) %>%
  select(-row)
descr(desc_table) %>% tab_df(title = "Datos estadisticos de niveles de expresión del cancer de mama BRCA", file = "results/mRNA_expr_summary.doc") 

```

### [0.5 PUNTOS] 1.6 Interprete los resultados de la tabla resultante de la sección 1.5.

```{tex}
# Escriba aquí su interpretación 
## En el resumen de resultados se puede observar que existe 590 muestras en el cancer de mama. En la columna iqr, el gen ESR1 presenta el valor mas alto, indicando que son los valores que presentan el rango mas alto y valores mas dispersos. Finalmente la columna skew mide el sesgo de los valores, todos los valores fueron positivos, indicando asimetria positiva. 

```

## **Pregunta 2 VISUALIZACION DE DATOS [5 PUNTOS]**

Para esta pregunta tiene que utilizar la data `df_long`.

### [1 PUNTO] 2.1 Cree la funcion `tcga_boxplots` para visualizar boxplots y jitterplots. El único parámetro de la función es `dataset`. La función debe crear un boxplot de los niveles de expresión para cada gen.

```{r}
# Escriba el código para crear la función tcga_boxplots
library(ggplot2) 
## LA funcion tcga_boxplots tiene como parametro data set que es un data frame. Los resultados dados de la función es un grafico con el nivel de expresión de cada gen 
tcga_boxplots <- function(dataset) {
  return(ggplot (dataset, aes(x = gen, y = expresion_level, col = gen)) + labs(x="Gen", y = "Expresion") + geom_boxplot())
}

```

### [0.5 PUNTOS] 2.2 Utilizando la función `lapply()` genera la lista `cancertype_boxplots` con las gráficas para cada tipo de cancer (cada tipo de dataset).

```{r list_boxplots}
# Escriba el código para generar la lista. 
## creamos una lista de data frame por cada tipo de dataset (cancer)
list_boxplots <- list(
  BRCA <- filter(df_long, dataset == "BRCA"),
  OV <- filter(df_long, dataset == "OV"),
  LUSC <- filter(df_long, dataset == "LUSC"),
  KIPAN <- filter(df_long, dataset == "KIPAN"),
  KIRP <- filter(df_long, dataset == "KIRP"),
  UCEC <- filter(df_long, dataset == "UCEC")
)

## La lista cancertype_boxplots contiene los graficos de los nivel de expresión por tipo de cancer  
cancertype_boxplots = lapply(list_boxplots, function(x) {ggplot(x, aes(dataset, expresion_level, col = dataset)) + geom_boxplot(color = "black") + labs( x = "", y = "Nivel de expresión")})


```

### [0.5 PUNTOS] 2.3 Guarde en el subdirectorio `result` el tercer plot de la lista `cancertype_boxplots` con el nombre `boxplot3.png`. La definición de a figura debe ser de 300dpi.

```{r boxplot3}
# Escriba el código para guardar la tercera figura de la lista. 
cancertype_boxplots[3]
ggsave("results/boxplot3.png", dpi = 300)

```

### [1 PUNTO] 2.4 Escriba la función `reg_gen_expression`, con el parámetro `gen`. En este caso la función visualizará una gráfica de nube de puntos (geom_point) y una regresión por tipo de "dataset". La gráfica será de comparación de gen1 con gen2; por ejemplo en el eje "x" `GATA3` y en el eje "y"" `FN1`.

```{r reg_gen_exp}
# Escriba aquí su función reg_gen_expression


## creamos la lista plots_cancer. La lista contiene dataframe con ordenamiento wider   
graficos <- list (  
  BRCA_1 <- BRCA %>% group_by(gen) %>% mutate(row = row_number()) %>%
    tidyr::pivot_wider(names_from = gen, values_from = expresion_level) %>%
    select(-row),
  OV_1 <- OV %>% group_by(gen) %>% mutate(row = row_number()) %>%
    tidyr::pivot_wider(names_from = gen, values_from = expresion_level) %>%
    select(-row),
  LUSC_1 <- LUSC %>% group_by(gen) %>% mutate(row = row_number()) %>%
    tidyr::pivot_wider(names_from = gen, values_from = expresion_level) %>%
    select(-row),
  KIPAN_1 <- KIPAN %>% group_by(gen) %>% mutate(row = row_number()) %>%
    tidyr::pivot_wider(names_from = gen, values_from = expresion_level) %>%
    select(-row),
  KIRP_1 <- KIRP %>% group_by(gen) %>% mutate(row = row_number()) %>%
    tidyr::pivot_wider(names_from = gen, values_from = expresion_level) %>%
    select(-row),
  UCEC_1 <- UCEC %>% group_by(gen) %>% mutate(row = row_number()) %>%
    tidyr::pivot_wider(names_from = gen, values_from = expresion_level) %>%
    select(-row)
)

## La funcion reg_gen_expression presenta como parametro de entrada gen, variable de tipo str y que puede tomar cualquiera de los 7 genes 

reg_gen_expression <- function (gen) {
  if (gen == "GATA3"){ ## colocamos la condicional if para delimitar la seleccion de uno de los siete genes de interes 
    total <- list (
      lapply(graficos, function(x) {ggplot(x, aes(GATA3, PTEN)) + 
          geom_point() + geom_smooth(method='lm', formula= y~x)}), 
      lapply(graficos, function(x) {ggplot(x, aes(GATA3, XBP1)) + 
          geom_point() + geom_smooth(method='lm', formula= y~x)}), 
      lapply(graficos, function(x) {ggplot(x, aes(GATA3, ESR1)) + 
          geom_point() + geom_smooth(method='lm', formula= y~x)}), 
      lapply(graficos, function(x) {ggplot(x, aes(GATA3, MUC1)) + 
          geom_point() + geom_smooth(method='lm', formula= y~x)}), 
      lapply(graficos, function(x) {ggplot(x, aes(GATA3, FN1)) + 
          geom_point() + geom_smooth(method='lm', formula= y~x)}), 
      lapply(graficos, function(x) {ggplot(x, aes(GATA3, GAPDH)) + 
          geom_point() + geom_smooth(method='lm', formula= y~x)}))
  }
  else if (gen == "PTEN"){
    total <- list (
      lapply(graficos, function(x) {ggplot(x, aes(PTEN, GATA3)) + 
          geom_point() + geom_smooth(method='lm', formula= y~x)}), 
      lapply(graficos, function(x) {ggplot(x, aes(PTEN, XBP1)) + 
          geom_point() + geom_smooth(method='lm', formula= y~x)}), 
      lapply(graficos, function(x) {ggplot(x, aes(PTEN, ESR1)) + 
          geom_point() + geom_smooth(method='lm', formula= y~x)}), 
      lapply(graficos, function(x) {ggplot(x, aes(PTEN, MUC1)) + 
          geom_point() + geom_smooth(method='lm', formula= y~x)}), 
      lapply(graficos, function(x) {ggplot(x, aes(PTEN, FN1)) + 
          geom_point() + geom_smooth(method='lm', formula= y~x)}), 
      lapply(graficos, function(x) {ggplot(x, aes(PTEN, GAPDH)) + 
          geom_point() + geom_smooth(method='lm', formula= y~x)}))
  }
  else if (gen == "XBP1"){
    total <- list (
      lapply(graficos, function(x) {ggplot(x, aes(XBP1, GATA3)) + 
          geom_point() + geom_smooth(method='lm', formula= y~x)}), 
      lapply(graficos, function(x) {ggplot(x, aes(XBP1, PTEN)) + 
          geom_point() + geom_smooth(method='lm', formula= y~x)}), 
      lapply(graficos, function(x) {ggplot(x, aes(XBP1, ESR1)) + 
          geom_point() + geom_smooth(method='lm', formula= y~x)}), 
      lapply(graficos, function(x) {ggplot(x, aes(XBP1, MUC1)) + 
          geom_point() + geom_smooth(method='lm', formula= y~x)}), 
      lapply(graficos, function(x) {ggplot(x, aes(XBP1, FN1)) + 
          geom_point() + geom_smooth(method='lm', formula= y~x)}), 
      lapply(graficos, function(x) {ggplot(x, aes(XBP1, GAPDH)) + 
          geom_point() + geom_smooth(method='lm', formula= y~x)}))
  }
  else if (gen == "ESR1"){
    total <- list (
      lapply(graficos, function(x) {ggplot(x, aes(ESR1, GATA3)) + 
          geom_point() + geom_smooth(method='lm', formula= y~x)}), 
      lapply(graficos, function(x) {ggplot(x, aes(ESR1, PTEN)) + 
          geom_point() + geom_smooth(method='lm', formula= y~x)}), 
      lapply(graficos, function(x) {ggplot(x, aes(ESR1, XBP1)) + 
          geom_point() + geom_smooth(method='lm', formula= y~x)}), 
      lapply(graficos, function(x) {ggplot(x, aes(ESR1, MUC1)) + 
          geom_point() + geom_smooth(method='lm', formula= y~x)}), 
      lapply(graficos, function(x) {ggplot(x, aes(ESR1, FN1)) + 
          geom_point() + geom_smooth(method='lm', formula= y~x)}), 
      lapply(graficos, function(x) {ggplot(x, aes(ESR1, GAPDH)) + 
          geom_point() + geom_smooth(method='lm', formula= y~x)}))
  }
  else if (gen == "MUC1"){
    total <- list (
      lapply(graficos, function(x) {ggplot(x, aes(MUC1, GATA3)) + 
          geom_point() + geom_smooth(method='lm', formula= y~x)}), 
      lapply(graficos, function(x) {ggplot(x, aes(MUC1, PTEN)) + 
          geom_point() + geom_smooth(method='lm', formula= y~x)}), 
      lapply(graficos, function(x) {ggplot(x, aes(MUC1, XBP1)) + 
          geom_point() + geom_smooth(method='lm', formula= y~x)}), 
      lapply(graficos, function(x) {ggplot(x, aes(MUC1, ESR1)) + 
          geom_point() + geom_smooth(method='lm', formula= y~x)}), 
      lapply(graficos, function(x) {ggplot(x, aes(MUC1, FN1)) + 
          geom_point() + geom_smooth(method='lm', formula= y~x)}), 
      lapply(graficos, function(x) {ggplot(x, aes(MUC1, GAPDH)) + 
          geom_point() + geom_smooth(method='lm', formula= y~x)}))
  }
  else if (gen == "FN1"){
    total <- list (
      lapply(graficos, function(x) {ggplot(x, aes(FN1, GATA3)) + 
          geom_point() + geom_smooth(method='lm', formula= y~x)}), 
      lapply(graficos, function(x) {ggplot(x, aes(FN1, PTEN)) + 
          geom_point() + geom_smooth(method='lm', formula= y~x)}), 
      lapply(graficos, function(x) {ggplot(x, aes(FN1, XBP1)) + 
          geom_point() + geom_smooth(method='lm', formula= y~x)}), 
      lapply(graficos, function(x) {ggplot(x, aes(FN1, ESR1)) + 
          geom_point() + geom_smooth(method='lm', formula= y~x)}), 
      lapply(graficos, function(x) {ggplot(x, aes(FN1, MUC1)) + 
          geom_point() + geom_smooth(method='lm', formula= y~x)}), 
      lapply(graficos, function(x) {ggplot(x, aes(FN1, GAPDH)) + 
          geom_point() + geom_smooth(method='lm', formula= y~x)}))
  }
  else if (gen == "GAPDH"){
    total <- list (
      lapply(graficos, function(x) {ggplot(x, aes(GAPDH, GATA3)) + 
          geom_point() + geom_smooth(method='lm', formula= y~x)}), 
      lapply(graficos, function(x) {ggplot(x, aes(GAPDH, PTEN)) + 
          geom_point() + geom_smooth(method='lm', formula= y~x)}), 
      lapply(graficos, function(x) {ggplot(x, aes(GAPDH, XBP1)) + 
          geom_point() + geom_smooth(method='lm', formula= y~x)}), 
      lapply(graficos, function(x) {ggplot(x, aes(GAPDH, ESR1)) + 
          geom_point() + geom_smooth(method='lm', formula= y~x)}), 
      lapply(graficos, function(x) {ggplot(x, aes(GAPDH, MUC1)) + 
          geom_point() + geom_smooth(method='lm', formula= y~x)}), 
      lapply(graficos, function(x) {ggplot(x, aes(GAPDH, FN1)) + 
          geom_point() + geom_smooth(method='lm', formula= y~x)}))
  }
}


```

### [0.5 PUNTOS] 2.5. Utilizando la función `lapply()` genera la lista `reg_genplots` con las gráficas para cada par de genes posibles. Recuerde que tiene 7 tipos de genes, se debe tener todas las combinaciones posibles por pares de genes (combinatoria sin repetición).

```{r list_regplots}
# Escriba el código para generar la lista. 
## Seleccionamos el gen XBP1 para crear las combinaciones 
list_regplots <- reg_gen_expression("XBP1")
```

### [0.5 PUNTOS] 2.6. Guarde en el subdirectorio `result` el onceavo plot de la lista `reg_genplots` con el nombre `regresion11.pdf`. La definición de a figura debe ser de 300dpi.

```{r reg11}
# Escriba el código para guardar el onceavo plot. 
list_regplots[[2]][[5]]  ## [[1]][[6]] es la figura 6 y contiuamos con la 7 [[2]][[1]] por lo tanto la imagen [[2]][[5]] es la figura 11 
ggsave("results/regresion11.pdf", width = 7, height = 4, dpi = 300)

```

### [1 PUNTO] 2.7. Interprete los resultados de las figuras `boxplot3.png` y `regresion11.pdf`.

```{tex}
# Esciba aquí su intepretación

## boxplot3

### La imagen presenta un diagrama de cajas del tipo de cancer de pulmon LUSC en el eje x y los valores de expresión en el eje y. El valor de la mediana esta cercano a 1.0 y se puede observar que existe un amplio rango desde -4 a 3. 

## regresion11

### El el grafico de dispersión se peude observar en el eje x al gen XBP1 y en el eje y al gen PTEN. Se puede indicar que no existe una relación lineal entre los puntos debido a que pocos estan cercanos a la grafica de regresión lineal. Finalmente se puede observar que la pendiente de la regresión es negativo. 

```

## 3. CONTROL DE LA VERSIÓN [1 PUNTO]. Se verficará en ell repositorio de GitHub.
